臺灣高等法院臺南分院刑事判決
110年度上易字第151號
上  訴  人  臺灣臺南地方檢察署檢察官
被      告  甲○○


上列上訴人因被告毒品危害防制條例案件，不服臺灣臺南地方法
院109年度易字第794號中華民國110年1月12日第一審判決（起訴
案號：臺灣臺南地方檢察署109年度毒偵字第1344號），提起上
訴，本院判決如下：
    主  文
上訴駁回。
    理  由
一、公訴意旨略以：被告甲○○前於民國87年間，因施用毒品案件
    ，經送觀察、勒戒後，認無繼續施用毒品傾向，經臺灣高雄
    地方檢察署檢察官以87年偵字第8027號為不起訴處分確定；
    復於觀察、勒戒執行完畢釋放後5年內之90年間，因再犯施
    用毒品案件，經臺灣臺南地方法院以90年度新簡字第317號
    判決判處應執行有期徒刑6月確定。詎其仍不知悔改，基於
    施用第二級毒品甲基安非他命之犯意，於109年4月11日19時
    10分許為警採尿回溯120小時內之某時，在不詳地點，以不
    詳方式，施用甲基安非他命1次。嗣於同年4月11日19時10分
    許，經警採尿送驗後，檢出安非他命、甲基安非他命陽性反
    應，始悉上情。因認被告所為，係犯毒品危害防制條例第10
    條第2項之施用第二級毒品罪嫌。
二、按起訴之程序違背規定者，應諭知不受理之判決，並得不經
    言詞辯論為之，刑事訴訟法第303條第1款、第307條分別定
    有明文，且依同法第364條規定，於第二審之審判準用之。
    又此所稱之起訴程序違背規定，係指檢察官提起公訴之訴訟
    行為於程序上有違法律之規定而言。而提起公訴之訴訟行為
    是否於程序上有違法律規定，原則上固以起訴時所存在之事
    項及法律規定為判斷，惟檢察官起訴後始發生之情事變更事
    由，致法院不能為實體審理者，亦屬「起訴之程序違背規定
    」（最高法院109年度台上字第3826號判決意旨參照)。
三、又87年5月20日毒品條例公布施行後之刑事政策，對於施用
    毒品者，已揚棄純粹的犯罪觀，雖強調「除刑不除罪」之理
    念，認為施用毒品者具有「病患性犯人」之特質，惟囿於當
    時戒治及醫療體系均不完整、專業人員欠缺且戒毒知識尚有
    不足，社會大眾仍視施用毒品者為「犯人」而非「病患」，
    暨相關戒毒及事後之追蹤、輔導配套措施亦不完備，其刑事
    政策明顯將施用毒品者偏向「犯人」身分處理，導致監獄人
    滿為患，且施用毒品人口不減反增。為此，戒毒政策不得不
    改弦易轍，開始正視施用毒品者實屬「病患」之特質。先於
    97年新增毒品條例第24條附命完成戒癮治療緩起訴制度，確
    立「附命完成戒癮治療緩起訴處分」及「觀察、勒戒或強制
    戒治」雙軌治療模式。本次109年1月15日修正公布、同年7 
    月15日施行之毒品條例第20條第3項及第23條第2項，雖僅將
    原條文之再犯期間由「5年」改為「3年」，惟鑑於將施用毒
    品者監禁於監獄內，僅能短期間防止其接觸毒品，因慣用毒
    品產生之「心癮」根本無法根除，並慮及毒品條例施行多年
    累積之戒毒經驗及實效，暨逐步擴充之醫療、戒癮機構、專
    業人力、社區支援系統等資源，尤以本次毒品條例第24條修
    正，擴大檢察官對施用毒品者附條件緩起訴處分之範圍，使
    其能視個案具體情形給予適當多元社區處遇。本次修正後對
    於施用毒品者之思維，自應與時俱進，擺脫以往側重於「犯
    人」身分之處罰，著重其為「病患」之特質，並以「治療」
    疾病為出發點，重新評價前揭所謂「3年後再犯」之意義。
    因毒品戒除不易，須經長期且持續之治療，施用毒品者既被
    視為「病患性犯人」，最佳處遇方式即為治療。對於施用毒
    品者之治療方式，有機構外之處遇（如自行赴醫院戒癮、附
    命完成戒癮治療緩起訴處分等），或機構內之觀察、勒戒或
    強制戒治；至對施用毒品者科以刑罰，無非在運用刑罰之一
    般預防功能以嚇阻毒品之施用。監獄為執行場所而非戒癮專
    責機構，針對施用毒品者及其再犯之特性，法務部於106年1
    2月5日頒訂之「科學實證之毒品犯處遇模式計畫」，目的即
    是積極引進地區醫療體系之協助，提供毒癮戒治，落實社區
    追蹤輔導及治療之銜接，俾修復創傷、預防再犯。惟刑罰因
    涉及人身自由之基本權，故於施用毒品初犯時皆以傳統之機
    構外或機構內處遇方式治療，如再施用毒品時，始科以刑事
    責任。而當刑罰處遇仍不能有效幫助施用毒品者改善惡習時
    ，即表示無法以此方式發揮治療效果，若繼續施以刑罰只具
    懲罰功能，不僅無法戒除毒癮，更漸趨與社區隔離，有礙其
    復歸社會。基於憲法應保障人民之生存權，及根據每個國民
    生存照顧需要提供基本給付之理念，為協助施用毒品者戒除
    毒癮復歸社會，對於經監獄監禁處遇後仍再犯之施用毒品者
    ，更應恢復以機構內、外之治療協助其戒除毒癮。此即本次
    修正毒品條例第20條第3項關於施用毒品者所謂「3年後再犯
    」係何所指之立法真諦。除檢察官優先適用第24條命附條件
    緩起訴處分處遇（不論幾犯，亦無年限）外，對於施用毒品
    初犯者，應適用第20條第1項、第2項為機構內之觀察、勒戒
    或強制戒治；若於上開機構內處遇執行完畢釋放後，於「3
    年內再犯」者，依第23條第2項規定，應依法追訴；倘於「3
    年後再犯」自應再回歸到傳統醫療體系機構內重為觀察、勒
    戒或強制戒治之治療。則對於毒品條例第20條第3項及第23
    條第2項所謂「3年後（內）再犯」，自應跳脫以往窠臼，以
    「3年」為期，建立「定期治療」之模式。其規定中所謂「3
    年後再犯」，只要本次再犯（不論修正施行前、後）距最近
    一次觀察、勒戒或強制戒治執行完畢釋放已逾3年者，即該
    當之，不因其間有無犯施用毒品之罪經起訴、判刑或執行而
    受影響。此項結論，亦經最高法院大法庭著有109年度台上
    大字第3826號裁定可資參照，業已改變最高法院95年度第7
    次及97年度第5次刑事庭會議為統一法律見解所採之決議意
    旨。　
四、又本次毒品條例修正，對於施用毒品者強調「治療勝於處罰
    」、「醫療先於司法」之刑事政策，強化觀察、勒戒或強制
    戒治處分、命附條件緩起訴處遇措施與監禁刑罰間之交替運
    用，使之相互輔助補充，剛柔並濟，力助施用毒品者重生。
    又衡酌機構外之命附條件緩起訴處遇相較於機構內之觀察、
    勒戒及強制戒治而言，前者乃結合醫師、觀護人、社工心理
    諮商等不同領域之專業人員參與之治療措施，目的除在戒除
    施用毒品者身癮、心癮外，並使其能經由於機構外之社會參
    與及接觸，重新塑造生活紀律，改變病態行為，以達治療「
    病患性犯人」之效果；相較於後者於勒戒處所、戒治處所內
    之觀察、勒戒或強制戒治而言，仍不失為監禁治療，且其管
    理人員均為監所矯正人員，各處所之資源多寡、專業人才比
    例又不盡相同，未能跳脫「收容」功能大於「戒治」之刑罰
    樣貌。縱為屢犯施用毒品罪之成癮慣犯，倘其本次再犯後已
    自行赴醫療機構為戒癮或替代治療，並顯具成效，無論此次
    距最近一次觀察、勒戒或強制戒治執行完畢釋放是否已逾3
    年，於新修正毒品條例第24條尚未施行前，檢察官仍非不得
    視其個案情形為「附命完成戒癮治療緩起訴處分」，毋庸逕
    向法院聲請觀察、勒戒甚而追訴處罰之必要，俾節省有用資
    源。因此法院於解釋、適用本次毒品條例上開修正條文時，
    允宜遵循醫療專業及刑事政策，保障施用毒品者為病患性犯
    人之健康權，兼顧保護社會安全及恪遵正當法律程序，確保
    法治國公平法院之具體實現。另本於權力分立原則，法院對
    檢察官職權行使，應予以尊重，雖非謂不得為適度之司法審
    查，惟對於施用毒品者本次所犯如距最近一次觀察、勒戒或
    強制戒治執行完畢釋放後，已逾3年者，檢察官既得本於立
    法者所賦與之職權裁量是否聲請法院裁定觀察、勒戒或為命
    附條件（現行法僅能附命完成戒癮治療）緩起訴處分之多元
    化處遇，即聲請法院裁定機構內之觀察、勒戒並非檢察官所
    得採取之唯一途徑，法院自不能僭越檢察官之職權，逕對施
    用毒品者裁定應予觀察、勒戒或強制戒治。
五、經查，被告有公訴意旨所指之施用第二級毒品犯行，固有勘
    察採證同意書、尿液編號與真實姓名對照表編號名冊、臺南
    市政府衛生局檢驗結果報告(見警卷第11至15頁)在卷可稽，
    堪以認定。被告雖有於上開時、地施用毒品犯行，然其距今
    最近1次因施用毒品案件，經觀察勒戒、強制戒治，係由原
    審法院以90年度毒聲字第462號裁定送觀察、勒戒後，認有
    繼續施用毒品傾向，檢察官遂聲請簡易判決處刑，並由原審
    法院裁定送強制戒治，嗣經原審法院以91年度毒聲字第390
    號裁定停止戒治所餘期間付保護管束，於91年9月23日保護
    管束期滿未經撤銷停止強制戒治而執行完畢。被告於前開強
    制戒治執行完畢後，雖又於94年間因施用毒品案件，經法院
    論罪科刑，並執行刑罰，然並無再受觀察、勒戒或強制戒治
    之執行，亦無經檢察官予以附命戒癮治療之緩起訴處分而完
    成戒癮治療之狀況等情，有臺灣高等法院被告前案紀錄表在
    卷可憑。是被告雖再有本件施用第二級毒品甲基安非他命之
    犯行，但距其最近1次強制戒治執行完畢釋放已逾3年，核屬
    毒品條例第20條第3項所規定之「3年後再犯」，不因被告於
    其間曾先因犯施用毒品罪，經起訴、判刑或執行而受影響。
    本件經檢察官提起公訴並於毒品危害防制條例上開規定修正
    施行前之109年7月10日繫屬於原審法院，此有蓋用原審法院
    收狀章之臺灣臺南地方檢察署109年7月10日南檢文秋109毒
    偵1344字第1099044612號函附卷可稽（見原審卷第7頁），
    故本件雖係於109年7月10日毒品條例上開條文修正施行前即
    繫屬於原審法院，惟檢察官起訴後修正之毒品危害防制條例
    上開條文已生效施行，依前揭說明，本案應由檢察官依修正
    後毒品條例基於一次性之整體規劃而重啟處遇程序，視被告
    個案情形，是否適合「觀察、勒戒或強制戒治」或給予「附
    命完成戒癮治療緩起訴處分」之機會。是檢察官逕予提起公
    訴，法院無從替代檢察官為上開合義務性之裁量處遇，應認
    本件起訴程序違背規定，且無從補正，自應為不受理判決之
    諭知，且得不經言詞辯論為之。
六、駁回上訴之理由：
㈠、被告本件施用毒品案件，因起訴程序違背規定，應由法院諭
    知公訴不受理方屬適法，原審判決同上開意旨，以檢察官起
    訴程序違背規定，不經言詞辯論，逕為不受理判決，核無不
    合，應予維持。
㈡、檢察官上訴意旨略以：毒品危害防制條例第35條之1立法理由
    載明：「關於具體案件適用新舊法之說明如下：若該等案件
    於修正施行前已繫屬於法院或少年法院者，為求程序之經濟
    ，法院或少年法院應依修正施行後之規定處理，即應依職權
    為觀察、勒戒或強制戒治之裁定。依修正施行後之規定，受
    觀察、勒戒人無繼續施用傾向者或強制戒治期滿後，應為不
    起訴處分或不付審理之裁定者，法院或少年法院應為免刑之
    判決或不付審理之裁定。」而本案係於修正後之毒品危害防
    制條例施行前提起公訴並繫屬於原審法院，逵諸上開立法理
    由，原審判決亦應逕為觀察勒戒裁定，尚非逕為不受理判決
    。又附命完成戒癮治療之緩起訴處分，係屬檢察官於偵查中
    之職權，犯施用第一、二級毒品之罪者，檢察官於偵查中本
    會裁量被告應以毒品危害防制條例第24條附命完成戒癮治療
    之緩起訴處分抑或以同條例第10條提起公訴，是若檢察官選
    擇提起公訴時，應認檢察官已審酌裁量權，然原審判決逕認
    未及審酌行使裁量權，而不適用毒品危害防制條例第35條之
    1規定，顯係逾越法律文義，而有判決違背法令之違誤為由
    提起上訴，請求撤銷原判決等語。
㈢、本次修正後之毒品條例第35條之1第2款固然規定：「審判中
    之案件，由法院或少年法院（地方法院少年法庭）依修正後
    規定處理；依修正後規定應為不起訴處分或不付審理之裁定
    者，法院或少年法院（地方法院少年法庭）應為免刑之判決
    或不付審理之裁定」，法文似指明依修正後規定檢察官「應
    」為不起訴處分者，法院即應為免刑之判決；亦即法院應為
    免刑判決之前提，乃在於檢察官依修正後規定「應」為不起
    訴處分之此一要件。然則，依毒品條例規定，檢察官為不起
    訴處分者，僅限於被告經觀察、勒戒或強制戒治執行完畢之
    情形，但依本次修正之毒品條例，於被告符合「3年後再犯
    」之情形者，檢察官除得向法院聲請對被告為機構內之治療
    處遇外（即觀察、勒戒或強制戒治，並於執畢後為不起訴處
    分），亦得逕對被告為機構外之治療處遇（依現行規定即為
    附命完成戒癮治療之緩起訴處分），是以檢察官依法有其多
    元化之裁量權，依修正後規定，並非僅能向法院聲請裁定觀
    察、勒戒或強制戒治，檢察官亦有可能逕為附命完成戒癮治
    療之緩起訴處分，即不當然有所謂「應」為不起訴處分之情
    形，自無從得出上開法文所稱「（檢察官）依修正後規定『
    應』為不起訴處分」之前提；而此項前提要件既無法成就，
    自無法進一步引出法院應為免刑判決之結論，上揭毒品條例
    第35條之1第2款後段即無適用之餘地，其理至為灼然。再者
    ，本款之立法說明雖謂：「若該等案件於修正施行前已繫屬
    於法院或少年法院（地方法院少年法庭）者，『為求程序之
    經濟，法院或少年法院（地方法院少年法庭）應依修正施行
    後之規定處理，即應依職權為觀察、勒戒或強制戒治之裁定
    』」等語，似欲透過立法說明由法院逕依職權裁定觀察、勒
    戒或強制戒治，以替代第20條第1項、第2項所定應由檢察官
    提出觀察、勒戒或強制戒治之聲請。然此立法說明業已逾越
    毒品條例第35條之1第2款後段之明文範疇，違反法律保留原
    則，且基於尊重檢察官之裁量權，並保障施用毒品者能獲得
    妥適並完善治療或其他有利戒毒途徑處遇之機會，本於合憲
    性之解釋原則，自應由檢察官視個案情形為適當之裁量權行
    使，當不能僅「為求程序之經濟」即可便宜行事，此除紊亂
    法院與檢察官之體制、權責之外，亦剝奪審判中被告於本次
    修正後接受適當處遇之機會，不無差別待遇而有違憲法平等
    原則之虞。故上揭立法說明一律要求法院應依職權裁定觀察
    、勒戒或強制戒治云云，既法無明文，且有違憲法平等原則
    之虞，自不能作為適用本款之適法指引。承前所述，本次毒
    品條例修正施行前，檢察官已起訴繫屬於法院之施用毒品案
    件，依毒品條例第35條之1第2款前段規定，應逕依修正後規
    定處理。倘符合上揭「3年後再犯」之情形者，依本次修正
    後之毒品條例第20條第3項、現行第24條等規定，即應由檢
    察官基於一次性之整體規劃而重啟治療處遇程序，視個案情
    形，是否適合「觀察、勒戒或強制戒治」或給予「附命完成
    戒癮治療緩起訴處分」之機會，自不得追訴處罰；而因有上
    開法律規定與實務見解改變之情事變更事由，檢察官前所為
    之起訴程序即屬違背規定，法院自應諭知不受理之判決，最
    高法院109年度台上字第3826號判決意旨即揭此相同意旨。
㈣、從而，檢察官未及適用修正後毒品條例之規定裁量是否聲請
    法院裁定觀察、勒戒或為命附條件緩起訴處分之多元化處遇
    ，法院自不能僭越檢察官之職權，逕對被告裁定應予觀察、
    勒戒，此亦據說明如前，是檢察官上訴意旨認原審應自為觀
    察勒戒之裁定乙節，即無從憑採。從而，原判決就本件為公
    訴不受理之諭知，並無違誤，檢察官上訴為無理由，應予駁
    回，並不經言詞辯論為之。
七、依刑事訴訟法第368條、第372條，判決如主文。
本案經檢察官吳維仁提起公訴，檢察官呂舒雯提起上訴。
中　　華　　民　　國　　110 　年　　3 　　月　　16　　日
                  刑事第六庭    審判長法　官  張瑛宗
                                      法　官  林逸梅
                                      法　官  李秋瑩
以上正本證明與原本無異。
不得上訴。
　　　　　　　　　　　　　　　　　　　書記官  劉紀君
中　　華　　民　　國　　110 　年　　3 　　月　　16　　日